臺灣嘉義地方法院刑事判決
111年度金簡上字第10號
上  訴  人  
即  被  告  賴怡瑄


選任辯護人  陳中為律師
上列被告因違反洗錢防制法等案件，不服本院中華民國111年6月
10日111年度金簡字第59號第一審簡易判決（聲請簡易判決處刑
書案號：111年度偵字第2760號），提起上訴，本院管轄之第二
審合議庭判決如下：
    主      文
原判決關於沒收部分撤銷。
其餘上訴駁回。
甲○○緩刑貳年。
    事實及理由
壹、犯罪事實
    甲○○明知金融機構金融帳戶係憑密碼驗證，此外別無確認使
    用者身分之方式，是如將金融帳戶交付無信任基礎之人，等
    同容任取得該金融帳戶之人任意使用該金融帳戶作為金錢流
    通之工具，又社會上詐欺案件層出不窮，依其社會生活經驗
    ，當可預見將自己所有金融帳戶交付予不熟識之他人使用，
    極可能遭詐騙集團作為人頭帳戶實施取得贓款及掩飾、隱匿
    詐欺不法所得去向之犯罪工具，因而幫助他人從事詐欺取財
    罪及洗錢罪，惟仍基於縱詐騙集團以其金融帳戶實施詐欺取
    財犯罪及洗錢罪亦不違背其本意之幫助不確定故意，於於民
    國110年11月3日，在嘉義市興達路某處餐館，將其所申辦台
    中商業銀行股份有限公司帳號000-000000000000號帳戶(下
    稱本案帳戶)存摺、金融卡連同密碼及網路銀行帳號與密碼
    交予真實姓名、年籍資料不詳自稱「吳俊言」之人（無證據
    證明有未滿18歲之人，亦無證據證明成員有3人以上）。至
    「吳俊言」所屬詐騙集團成員取得本案帳戶資料後，該詐騙
    集團成員即共同基於意圖為自己不法所有及掩飾、隱匿犯罪
    所得去向之犯意聯絡，藉由HEYMANDI交友軟體及LINE通訊軟
    體結識林○○，以暱稱「俊豪」向林○○謊稱可指導投資博奕網
    站穩賺不賠等語，致林○○陷於錯誤而依指示於110年11月10
    日凌晨3時21分許，利用網路銀行轉帳新臺幣(下同)30000元
    至本案帳戶內，旋遭該詐騙集團成員提領殆盡，而以此方式
    掩飾、隱匿該不法所得之去向而遂行詐欺取財之犯罪行為。
貳、證據能力　　
　　刑事訴訟法第159條之5規定，被告以外之人於審判外之陳述
    ，雖不符前4條之規定，而經當事人於審判程序同意作為證
    據，法院審酌該言詞陳述或書面陳述作成時之情況，認為
    適當者，亦得為證據。當事人、代理人或辯護人於法院調查
    證據時，知有第159條第1項不得為證據之情形，而未於言詞
    辯論終結前聲明異議者，視為有前項之同意。本判決以下所
    引用之傳聞證據，檢察官及被告甲○○與其辯護人於審判程序
    中均同意作為證據使用，或知有傳聞證據之情形而未於言詞
    辯論終結前聲明異議，本院審酌該等證據作成時之情況，並
    無違法取證之情形，又與本案有關聯性，認為以之作為證據
    應屬適當，均具有證據能力。
參、認定犯罪事實所憑之證據及理由　　
一、上揭犯罪事實，業據被告坦承不諱（警616卷第1頁至第5頁
    、偵2760卷第11頁至第12頁、簡上卷第93頁），核與告訴人
    林○○指訴情節大致相符（警616卷第8頁至第10頁），並有告
    訴人之內政部警政署反詐騙諮詢專線紀錄表、新北市政府警
    察局中和分局秀山派出所受理詐騙帳戶通報警示簡便格式表
    、金融機構聯防機制通報單、受（處）理案件證明單、受理
    各類案件紀錄表（警616卷第18頁至第21頁、第29頁至第30
    頁）、告訴人之VISA金融卡翻拍照片、LINE對話紀錄截圖、
    交友軟體APP及通話紀錄翻拍照片（警616卷第22頁至第28頁
    ）、本案帳戶個資檢視、台中商業銀行總行111年1月25日中
    業執字第1110002991號函附本案帳戶各類帳戶查詢表、開戶
    基本資料、交易明細（警616卷第11頁至第17頁）可佐，且
    為被告所承認(警616卷第1頁至第5頁、偵2760卷第11頁至第
    12頁、簡上卷第59頁至第66頁)等資料可稽，被告任意性自
    白與上開證據相符，佐以：　　
  ㈠金融帳戶為個人理財之重要工具，申請開設金融帳戶並無特
    殊限制，一般民眾皆可存入最低開戶金額申請開立，持有金
    融帳戶之人申辦金融卡目的，無非避免隨身攜帶存摺、印章
    之麻煩與危險，藉金融卡得以在各金融機構設置之自動櫃員
    機以本行或跨行輸入密碼之方式，提領帳戶內之存款，以此
    作為資金流通之工具，是個人金融帳戶金融卡及提款密碼，
    專屬個人性甚高，並非一般自由流通使用之物，縱有交付供
    他人使用之情形，亦必基於相當程度之信賴基礎或特殊事由
    ，實無可能隨意交予完全不相識之人任意使用。況任何申辦
    金融卡之人均能輕易知悉若將金融卡及密碼交付他人，取得
    金融卡及密碼之人，將得以不用經過金融機構臨櫃人員為任
    何面對面查核，即可隨時隨地提領金融帳戶內之現金，資金
    流通之功能便利強大，是一般人多妥善保管，絕不輕易交給
    非熟識之人，更不可能隨意洩漏密碼。邇來國內詐欺事件頻
    傳，而詐欺集團之所以如此猖狂且肆無忌憚，其最主要之原
    因即在於，其等利用第三人之帳戶作為資金流通之工具，核
    心成員則隱身其後，於騙得金錢後隨即提領一空，而偵查機
    關則往往因帳戶所有人不願吐實，或無法提供具體之資料而
    無法一舉成擒，此等犯罪之手法為全國人民所普遍知悉，稍
    有智識能力或社會經驗之人均普遍知悉，屬一般生活所應有
    之認知，自無不謹慎提防。是對於交付帳戶金融卡及密碼，
    此等極具敏感性舉動，如無相當堅強且正當之理由，一般均
    可合理懷疑，提供帳戶者對於可能因此助長詐欺集團之犯行
    及作為收受、提領詐欺贓款使用，提領後即產生遮斷資金流
    動軌跡而逃避國家追訴處罰效果，而為掩飾、隱匿詐欺不法
    所得去向之犯罪工具，有一定程度之預見，且對於此等犯罪
    結果，主觀上必然出於默許或蠻不在乎之狀態，蓋帳戶金融
    卡及密碼一旦交出，原所有人對於帳戶內之資金流動幾無任
    何控制能力，除非主動掛失，否則無異將帳戶讓渡他人，自
    己則置身事外，任憑被害人受騙且追償無門，此種舉動及主
    觀心態當屬可議，而有以刑罰加以處罰之必要。
  ㈡依被告為大學肄業之智識程度（簡上卷第29頁），其以有對
    價方式交付本案帳戶抵債時，係智識程度正常之成年人而非
    屬欠缺一般交易常識或未受教育而有認知上缺陷之人，對於
    社會上常見以人頭帳戶實施詐騙並作為掩飾、隱匿詐欺不法
    所得去向之犯罪工具，當可知悉。又金融卡之密碼屬重要金
    融資訊，若非基於特定之親誼或信賴關係，一般均不可能隨
    意洩漏於他人，如洩漏於陌生人或欠缺具體可供追索資訊之
    對象，則因同時交付帳戶金融卡及密碼於他人，形同將該帳
    戶讓渡他人使用，成為他人金錢流通之工具，除向金融單位
    申請掛失外，帳戶之所有人對於該帳戶之使用已經毫無管控
    之能力，況被告於警詢亦自承申辦本案帳戶是做為薪資轉帳
    使用(警616卷第2頁)等語，可知被告對於金融卡交易僅憑密
    碼驗證，無法查對實際持用人之特性自然清楚明瞭，殊無在
    目的及用途均屬不明之情況下，隨意交出金融卡及密碼之理
    ，況申辦金融帳戶並無任何特殊之限制，任何有開立金融帳
    戶需求之民眾均得自行申辦，當無需以金融帳戶作為有對價
    之交易商品。是以，若將金融卡及密碼作為商品抵償債務交
    付他人後可能充為人頭帳戶使用等情事，自不得諉為不知，
    是被告對於本案帳戶交出後，極可能遭詐騙集團利用作為詐
    欺取財及掩飾、隱匿詐欺不法所得去向之工具，主觀上應可
    清楚預見。
  ㈢被告交付他人作為抵債使用之本案帳戶，於交付前無任何餘
    額（警616卷第17頁），應係處於閒置狀態而非慣常使用會
    有資金頻繁出入之金融帳戶，被告將無須使用之本案帳戶交
    付詐騙集團使用，對其不生任何經濟上損失，益證被告交付
    本案帳戶金融卡及提供密碼前，已預見對方可能係詐騙集團
    而避免交付有資金往來之金融帳戶，惟被告仍將閒置無用之
    本案帳戶金融卡及密碼交付他人抵債，足認被告認為縱使金
    融卡及密碼受詐騙集團用為詐取被害人財物及掩飾、隱匿詐
    欺不法所得去向之犯罪工具，亦不違反其本意。是被告對該
    蒐集金融帳戶之人將可能以該帳戶供作詐欺取財及洗錢之非
    法用途乙節，自已有所預見。　
  ㈣再就被告用以抵債本案帳戶之對象以觀，被告於警詢稱係「
    我只知道對方的名字叫吳俊遠，我都是透過微信及飛機通訊
    軟體聯絡」(警616卷第3頁)，嗣於偵查中改稱「對方的真實
    姓名是吳俊言，我沒有吳俊言的聯絡電話，因為我們都 是
    透過飛機APP聯繫」等語(偵2760卷第11頁至第12頁)，顯見
    被告在未能充足瞭解解掌握交付金融帳戶對象之真實年籍資
    料及聯絡方式下，即將攸關個人資金流通、信用評價之金融
    卡及密碼交付對方，足證被告有容任金融帳戶被詐騙集團使
    用作為犯罪工具及作為掩飾、隱匿詐欺不法所得去向之意欲
    ，故被告主觀上具有幫助他人詐欺取財及洗錢之不確定故意
    甚明。　
二、綜上所述，被告任意性自白核與事實相符，本案事證明確，
    被告犯行洵堪認定，應依法論科。
肆、論罪科刑及駁回上訴之理由（沒收部分除外）
一、刑法上之幫助犯，係對於犯罪與正犯有共同之認識，而以幫
    助之意思，對於正犯資以助力，而未參與實施犯罪之行為者
    而言（最高法院88年度台上字第1270號判決意旨參照）。刑
    法關於正犯、幫助犯之區別，係以其主觀之犯意及客觀之犯
    行為標準，凡以自己犯罪之意思而參與犯罪，無論其所參與
    者是否犯罪構成要件之行為，皆為正犯，其以幫助他人犯罪
    之意思而參與犯罪，其所參與者，苟係犯罪構成要件之行為
    ，亦為正犯。如以幫助他人犯罪之意思而參與犯罪，其所參
    與者又為犯罪構成要件以外之行為，則為從犯（最高法院95
    年度台上字第3886號判決意旨參照）。被告交付本案帳戶之
    金融卡及密碼予詐騙集團不詳成員，供詐騙集團成員詐欺告
    訴人取得財物之用，僅為他人詐欺取財犯行提供助力，尚無
    證據足以證明被告係以自己實施詐欺取財犯罪之意思，或與
    他人為詐欺取財犯罪之犯意聯絡，或有直接參與詐欺取財犯
    罪構成要件行為分擔等情事，被告應屬幫助犯詐欺取財罪。
二、洗錢防制法所定特定犯罪之正犯實行特定犯罪後，為掩飾、
    隱匿其犯罪所得財物之去向及所在，而令被害人將款項轉入
    其所持有、使用之他人金融帳戶，並由該特定犯罪正犯前往
    提領其犯罪所得款項得手，因已造成金流斷點，該當掩飾、
    隱匿之要件，該特定犯罪正犯自成立一般洗錢罪之正犯。刑
    法第30條之幫助犯，係以行為人主觀上有幫助故意，客觀上
    有幫助行為，即對於犯罪與正犯有共同認識，而以幫助意思
    ，對於正犯資以助力，但未參與實行犯罪之行為者而言。幫
    助犯之故意，除需有認識其行為足以幫助他人實現故意不法
    構成要件之「幫助故意」外，尚需具備幫助他人實現該特定
    不法構成要件之「幫助既遂故意」，惟行為人只要認識該特
    定犯罪之不法內涵即可，無須完整瞭解正犯行為之細節或具
    體內容。而金融帳戶乃個人理財工具，依我國現狀，申設金
    融帳戶並無任何特殊限制，且可於不同之金融機構申請多數
    帳戶使用，是依一般人之社會通念，若見他人不以自己名義
    申請帳戶，反而收購或借用別人之金融帳戶以供使用，並要
    求提供提款卡及告知密碼，則提供金融帳戶者主觀上如認識
    該帳戶可能作為對方收受、提領特定犯罪所得使用，對方提
    領後會產生遮斷金流以逃避國家追訴、處罰之效果，仍基於
    幫助之犯意，而提供該帳戶之提款卡及密碼，以利洗錢實行
    ，仍可成立一般洗錢罪之幫助犯(最高法院111年度台上字第
    2854號判決意旨參照)。被告就其交付本案帳戶對象究係「
    吳俊遠」或「吳俊言」，前後供述不一且亦無連絡電話顯非
    熟識，且被告學歷為大學肄業已具有相當智識程度，其主觀
    上應可認識該他人持用人頭帳戶之目的係為不法用途，金流
    經由人頭帳戶被提領後將產生追溯困難之情，仍提供本案帳
    戶資料以利洗錢實行，應成立幫助洗錢罪。
三、核被告所為，係犯刑法第30條第1項前段、第339條第1項之
    幫助犯詐欺取財罪，及刑法第30條第1項前段、洗錢防制法
    第14條第1項之幫助洗錢罪。被告以一提供本案帳戶之行為
    ，幫助詐騙集團詐欺告訴人財物及洗錢，係以一行為觸犯數
    罪名，為想像競合犯，應依刑法第55條前段規定，從重之幫
    助洗錢罪處斷。被告基於幫助犯意而成立洗錢罪，依刑法第
    30條第2項規定按正犯之刑減輕之。又被告於審理時自白洗
    錢犯罪，依洗錢防制法第16條第2項規定減輕其刑，並依刑
    法第70條遞減輕之。
四、原審以被告上開犯行事證明確，論以刑法第30條第1項前段
    、第339條第1項之幫助犯詐欺取財罪，及刑法第30條第1項
    前段、洗錢防制法第14條第1項之幫助洗錢罪，並依刑法第5
    5條前段規定從重論以幫助洗錢罪處斷，並分別依刑法第30
    條第2項規定及洗錢防制法第16條第2項規定減輕其刑，並遞
    減輕之，於認事用法上並無違誤。另原審考量被告提供本案
    帳戶之存摺、金融卡、密碼幫助他人實施詐欺取財及洗錢犯
    罪，助長詐欺犯罪風氣猖獗，破壞社會治安及金融秩序，所
    為實屬不該，惟其本身未實際參與詐欺取財及洗錢之犯行，
    可責難性較輕；再審酌被告於審理時坦承犯行，態度尚佳，
    然未與告訴人達成和解，賠償告訴人所受之損害；再審酌被
    告自述大學在學之智識程度、現為學生、經濟狀況小康等一
    切情狀，量處如主文所示之刑，並就罰金刑部分諭知易服勞
    役之折算標準，及本案之犯罪情節、手段、造成之危害，於
    法定刑度內量處有期徒刑2月，併科罰金5000元並諭知罰金
    如易服勞役之折算標準，核其量刑亦無不當，應予維持。至
    被告嗣後雖與告訴人達成調解並賠償完畢，惟本院考量被告
    遲至原審判決後始達成調解且實際賠償金額不高，原審量刑
    仍屬妥適，上訴意旨以此事由請求從輕量刑，核非可採，應
    予駁回。　　
五、被告未曾因故意犯罪受有期徒刑以上刑之宣告，有臺灣高等
    法院被告前案紀錄表在卷可考，且其於審理中坦承犯行並與
    告訴人達成調解且已賠償完畢，有本院電話紀錄查詢表（簡
    上卷第81頁），信被告經此科刑之教訓，已足資警惕，應無
    再犯之虞，本院因認被告所受宣告之刑，以暫不執行為適當
    ，併予宣告緩刑2年，以啟自新。
伍、撤銷改判部分（即沒收部分）
一、刑法沒收新制於104年12月30日修正公布、105年7月1日施行
    ，刪除刑法第34條沒收為從刑之規定，新增第5章之1「沒收
    」章名，將沒收定位為「刑罰及保安處分以外之法律效果，
    具有獨立性，而非刑罰（從刑）」，在刑法沒收新制之規範
    下，沒收與犯罪行為人之罪刑宣告，即無傳統實務見解所稱
    罪刑不可分原則之適用。第一審判決對犯罪行為人某罪為罪
    刑宣告之同時，就與該罪有關係之沒收部分，為沒收之諭知
    ，係以與該沒收有關係之犯罪成立為其前提要件，並與第一
    審判決認定之犯罪行為人之犯罪事實（如犯罪工具或犯罪所
    得等）有關，但沒收非認定犯罪或違法行為之前提，單純沒
    收之違法或不當（包括漏未諭知沒收），如無使所附隨之犯
    罪（違法）事實之認定或罪刑之宣告發生動搖或受到影響之
    問題存在，二者應可分離處理並無不可分性，合先敘明。
二、犯罪所得，屬於犯罪行為人者，沒收之，該項之沒收，於全
    部或一部不能沒收或不宜執行沒收時，追徵其價額；宣告前
    二條之沒收或追徵，有過苛之虞、欠缺刑法上之重要性、犯
    罪所得價值低微，或為維持受宣告人生活條件之必要者，得
    不宣告或酌減之，刑法第38條之1第1項前段、第3項、第38
    條之2第2項分別定有明文。被告因本案詐欺犯行獲得相當於
    抵償3萬元債務之財產上利益，固屬其犯罪所得，然被告與
    告訴人達成和解並已賠償30000元完畢（簡上卷第79頁），
    倘再以刑事程序就其犯罪所得諭知沒收、追徵，有重複剝奪
    被告財產之虞，認屬過苛，此部分爰依刑法第38條之2第2項
    規定對被告不予宣告沒收及追徵。原審【未及審酌】被告於
    上訴後成立和解情事，而就被告犯罪所得30080元諭知沒收
    、追徵，難認允當。被告對原判決提起上訴，上訴意旨固未
    指摘及此，惟本院應一併審究，且此部分未使所附隨之犯罪
    事實認定或罪刑宣告發生動搖或受到影響，爰與罪刑分開處
    理，僅單獨撤銷改判原判決關於沒收部分，並無庸為沒收、
    追徵之諭知。　　　
據上論斷，應依刑事訴訟法第455條之1第1項、第3項、第368條
、第369條第1項前段、(依刑事判決精簡原則，僅記載程序法條)
，判決如主文。
本案經檢察官王輝興聲請以簡易判決處刑，上訴後由檢察官楊麒
嘉到庭執行職務。
中　　華　　民　　國　　111 　年　　8 　　月　　30　　日
                  刑事第八庭  審判長法  官  謝其達
　　　　　　　　　                  法  官  方宣恩
　　　　　　　　　                  法  官  盧伯璋
上列正本證明與原本無異。
本件不得上訴。　　　　　　　　　　　　　　　　　　
中　　華　　民　　國　　111 　年　　8 　　月　　30　　日
                                    書記官  曹瓊文